【裁判字號】    99,上訴,1573
【裁判日期】    990602
【裁判案由】    偽造文書等
【裁判全文】
                  臺灣高等法院刑事判決
上  訴  人  臺灣臺北地方法院檢察署檢察官
被      告  甲○○
選任辯護人  謝崇浯律師
上列上訴人因被告偽造文書等案件，不服臺灣臺北地方法院98年
度訴字第1817號、99年度易字第118號，中華民國99年3月29日第
一審判決（起訴案號：臺灣臺北地方法院檢察署98年度偵緝字第
1790號，追加起訴案號：98年度偵續字第899號），提起上訴，
本院判決如下：
    主  文
上訴駁回。
    事  實
一、甲○○自民國（下同）94年間起受雇擔任茶碗部落餐飲事業
    股份有限公司（下稱茶碗部落公司）總經理陳燕萍之助理，
    迄至96年起改為兼職，然均負責處理繳交茶碗部落公司勞工
    保險費（下稱勞保費）、勞工退休金提繳費（下稱勞退提繳
    費）及全民健康保險費（下稱健保費）等業務，惟甲○○竟
    意圖為自己不法之所有，基於業務侵占之單一犯意，於附表
    一至三所示之時間，在臺北市○○○路○段289號之臺新國際
    商業銀行（下稱臺新銀行）南京東路分行內（起訴書記載為
    臺新銀行基隆路分行），利用其依陳燕萍指示至銀行領取特
    定月份應繳上開費用之款項之機會，接續多次將領得業務上
    所持有如各該附表所示茶碗部落公司所有臺新銀行基隆路分
    行帳戶（帳號：第0000-00-0000000-0號）內現金，未用於
    按時繳納應繳款項反將之侵占入己（合計新臺幣【下同】17
    7,148元），且花用殆盡。又甲○○唯恐其上開之舉為茶碗
    部落公司所發覺，復另行基於行使偽造私文書之犯意，於96
    年1月22日，在茶碗部落公司當時位於臺北市○○○路100號
    1樓之營業處所內，未經該公司負責人乙○○或總經理陳燕
    萍等人之同意或授權，即盜用該公司及負責人乙○○之印章
    蓋用在變更通訊地址申請表上，據以偽造該公司向勞工保險
    局（下稱勞保局）及中央健康保險局（下稱健保局）申請變
    更通訊地址至甲○○當時位於臺北縣中和市○○路106巷4弄
    12之3號5樓居址之私文書，於當日（22日）將該申請表郵寄
    至中央健保局臺北分局而行使該偽造之私文書（勞保、勞退
    及健保投保單位變更事項之申請，申請表一式二份，一併寄
    交健保局或勞保局併同辦理），足生損害於勞保局、健保局
    管理投保單位通訊地址之正確性及茶碗部落公司暨乙○○（
    原審就損害乙○○部分漏未論述，應予補正）；嗣因陳燕萍
    於96年7、8月間查悉該等費用未繳，就此質問甲○○，始查
    悉上情。
二、案經茶碗部落公司告訴，由臺北市政府警察局松山分局報請
    臺灣臺北地方法院檢察署檢察官偵查起訴及追加起訴。
    理  由
一、上開事實，業據被告甲○○於原審及本院審理程序中坦承不
    諱（見原審訴字第1817號卷卷二第17頁，本院審判程序筆錄
    ），核與證人即告訴代理人陳燕萍於偵查中及原審審理時之
    證述情節相符（見偵續字卷第10-11頁，原審訴字第1817號
    卷卷一第43頁、卷二第16頁背面、第20頁背面），並有茶碗
    部落公司上開帳戶之存摺內頁明細、取款憑條、全民健保投
    保單位（被保險人）欠費明細表、中央健保局保險費暨滯納
    金繳款單、勞保局保險費繳款單、勞保費欠費情形表、勞退
    提繳費繳款單、全民健康保險投保單位變更事項申報表（該
    表蓋茶碗部落公司及乙○○印章，表示變更茶碗部落公司之
    通訊地址，寄交健保局及勞保局）等影本在卷可稽（見發查
    字卷第12-70頁、他字卷第11-42頁），足認被告之自白與事
    實相符，本案事證明確，被告犯行堪以認定。
二、按刑法上之背信罪，為一般的違背任務之犯罪，係指為他人
    處理事務之人，以侵占以外之方法，違背任務，損害本人利
    益之行為而言；而同法之侵占罪，則專指持有他人所有物以
    不法之意思，變更持有為所有侵占入己者而言。故違背任務
    行為，苟係其持有之他人所有物，意圖不法據為己有，即應
    論以侵占罪，不再援用背信之法條處斷（參看最高法院42年
    臺上字第402號、30年上字第2633號判例）。查被告將附表
    一至三其業務上所領得茶碗部落公司應用於繳納各該費用之
    款項未予繳納反據為己有並花用殆盡，其主觀上確有將業務
    上所持有之財物侵占入己之不法所有犯意，客觀上亦有侵占
    之行為甚明，且其侵占公司款項行為本身，本係違背任務之
    行為，縱使因此造成該公司之各該費用應繳未繳，事後補繳
    時又遭勞保局、健保局追徵滯納金等損害，但並無另一背信
    行為之存在，參照上開說明，尚無從另論以背信罪。核被告
    此部分所為，係犯刑法第336條第2項之業務侵占罪。另被告
    盜用茶碗部落公司公司章及負責人乙○○私章，偽造變更通
    訊地址申請表之私文書，又將之郵寄至中央健保局臺北分局
    而行使之，足生損害於勞保局及健保局對於該公司通訊地址
    之管理正確性及該公司暨乙○○，核其此部分所為，則係犯
    刑法第216條、第210條之行使偽造私文書罪。被告所為如附
    表一至三之各該業務侵占行為，係利用同一職務上之便而為
    ，領款時間尚稱密接、地點相同、手段及目的亦相同、均侵
    害茶碗部落公司之財產法益，是其個別侵占犯行，獨立性極
    為薄弱，依一般社會觀念難以強行分離，顯係基於單一犯意
    接續而為，應評價為接續犯之實質上一罪，法律上逕論以一
    罪已足。被告盜用茶碗部落公司章及乙○○私章之行為，係
    偽造私文書之部分行為，不另論以盜用印章罪；又該偽造私
    文書之低度行為，為嗣後行使之高度行為所吸收，亦不另論
    罪。被告所犯業務侵占罪及行使偽造私文書罪，犯意各別、
    罪名與行為不同，應分論併罰。檢察官於起訴書認被告所為
    另犯背信罪，且各該業務侵占犯行應予分論併罰，依據上開
    說明，容有未當，另關於追加起訴書附表若干領取金額誤載
    、誤將非被告處理之款項及滯納金計入（詳如各該附表備註
    欄之說明），均非妥適，附此敘明。
三、原審審酌被告身為茶碗部落公司之員工，竟貪圖錢財侵占該
    公司款項，為免事跡敗露，又另假冒公司名義申請變更通訊
    地址，侵害勞保局及健保局管理投保單位通訊地址正確性之
    公益，並損及茶碗部落公司與乙○○，犯罪之情節非輕，然
    被告犯後尚知坦承全部犯行，又已與茶碗部落公司達成和解
    ，共賠償該公司包含滯納金損失在內之267,530元而取得公
    司方面之諒解（見原審訴字第1817號卷卷二第26-27頁，調
    解紀錄表、調解筆錄），堪稱態度良好，暨其無前科之素行
    、生活狀況、犯罪之動機、目的、手段、侵占次數與金額多
    寡等一切情狀，適用刑法第336條第2項、第216條、第210條
    、第51條第5款、第74條第1項第1款，刑法施行法第1條之1
    ，就被告上開業務侵占及行使偽造私文書之犯行，分別判決
    有期徒刑1年、6月。再以被告犯行使偽造私文書罪之時間，
    係在96年4月24日以前，且所犯該罪非係不得減刑之罪，合
    於中華民國96年罪犯減刑條例於減刑之規定，依該條例第2
    條第1項第3款、第7條、第11條規定，減輕其宣告刑二分之
    一，為有期徒刑3月。而被告犯業務侵占罪之時間，接續至
    96 年4月24日之後（犯罪終了時間為96年6月13日），不合
    於上開減刑條例所規定之減刑條件，自無從據以減刑，惟仍
    應與前揭行使偽造私文書罪減得之刑定其應執行刑為有期徒
    刑1 年2月。另以被告未曾因故意犯罪受有期徒刑以上刑之
    宣告，此有本院被告前案紀錄表1件在卷可稽，其此次僅因
    一時失慮致罹刑典，經此偵審教訓應能知所警惕而無再犯之
    虞，綜核其個人與家庭環境各情，現又已如數賠償茶碗部落
    公司之損失，參酌告訴代理人及公訴檢察官當庭表示之意見
    ，認被告所受之刑之宣告以暫不執行為適當，爰併諭知緩刑
    3年，以啟自新。並以被告盜用印章所蓋之印文並非偽造之
    印文，且被告所偽造之私文書業已非被告所有，故均不宣告
    沒收。經核尚無不合。
四、檢察官提起上訴略以：被告所犯20次業務侵占之犯行，時間
    長達7個月，且各次犯行之日期亦非緊接，各該犯行顯無時
    間上之密接性，自難論以接續犯，應分論併罰云云。惟本案
    被告係利用其每月受命繳交茶碗部落公司員工健保費、勞保
    費及勞退提繳費之時機，在臺新銀行南京東路分行提領應繳
    納之款項後，侵占入己花用。被告如附表一至三所示犯行侵
    害同一財產法益，犯罪地點及方式均屬相同，縱各次行為之
    時間，相隔約1月，惟此時間上之差距，依本案上述之犯罪
    情節難以強行分開，各行為之獨立性極為薄弱，均應合為包
    括之一行為予以評價成立接續犯，已如上述。檢察官之上訴
    為無理由，應予駁回。
據上論斷，應依刑事訴訟法第368條，判決如主文。
本案經檢察官張秋雲到庭執行職務。
中    華    民    國    99    年    6     月    2     日
                  刑事第六庭審判長  法  官  林明俊
                                    法  官  郭豫珍
                                    法  官  吳淑惠
以上正本證明與原本無異。
業務侵占部分不得上訴；行使偽造私文書部分如不服本判決，應
於收受送達後10日內向本院提出上訴書狀，其未敘述上訴之理由
者並得於提起上訴後10日內向本院補提理由書（均須按他造當事
人之人數附繕本）「切勿逕送上級法院」。
                                    書記官  蕭詩穎
中    華    民    國    99    年    6     月    3     日
附錄本案論罪科刑法條：
刑法第336條第2項
對於業務上所持有之物，犯前條第1項之罪者，處6月以上5年以
下有期徒刑，得併科3千元以下罰金。
刑法第216條
行使第210條至第215條之文書者，依偽造、變造文書或登載不實
事項或使登載不實事項之規定處斷。
刑法第210條
偽造、變造私文書，足以生損害於公眾或他人者，處5年以下有
期徒刑。
附表一：被告侵占茶碗部落公司應繳而未繳之健保費
┌──┬────┬────────┬──────────┐
│編號│年度月份│領款（侵占）時間│實領（侵占）金額    │
├──┼────┼────────┼──────────┤
│ 1  │96年1月 │96年3月2日      │4,932元             │
├──┼────┼────────┼──────────┤
│ 2  │96年2月 │96年3月29日     │4,932元             │
├──┼────┼────────┼──────────┤
│ 3  │96年3月 │96年5月8日      │4,932元             │
├──┼────┼────────┼──────────┤
│ 4  │96年4月 │96年6月13日     │4,932元             │
├──┴────┴────────┴──────────┤
│備註：                                                │
│一、追加起訴書附表(一)所列96年5月及6月健保費，因告訴代理│
│    人業已查知被告侵占行為，故自行領款繳納，與被告侵占│
│    犯行無涉。                                        │
│二、追加起訴書附表(一)所列95年6月至96年4月之各月滯納金，│
│    均係告訴人公司事後補繳健保費時所繳，並非被告侵占之│
│    公司款項。                                        │
│三、此部分合計被告侵占19,728元。                      │
└───────────────────────────┘
附表二：被告侵占茶碗部落公司應繳而未繳之勞保費
┌──┬────┬────────┬──────────┐
│編號│年度月份│領款（侵占）時間│實領（侵占）金額    │
├──┼────┼────────┼──────────┤
│ 1  │95年9月 │95年10月27日    │6,432元             │
├──┼────┼────────┼──────────┤
│ 2  │95年10月│95年12月4日     │5,604元             │
├──┼────┼────────┼──────────┤
│ 3  │95年11月│95年12月27日    │4,721元             │
├──┼────┼────────┼──────────┤
│ 4  │95年12月│96年1月31日     │4,354元             │
├──┼────┼────────┼──────────┤
│ 5  │96年1月 │96年3月2日      │4,354元             │
├──┼────┼────────┼──────────┤
│ 6  │96年2月 │96年3月29日     │4,503元             │
├──┼────┼────────┼──────────┤
│ 7  │96年3月 │96年5月8日      │4,493元             │
├──┼────┼────────┼──────────┤
│ 8  │96年4月 │96年6月13日     │4,599元             │
├──┴────┴────────┴──────────┤
│備註：                                                │
│一、編號5該筆，追加起訴書附表(二)將被告實領（侵占）金額 │
│    誤載為4,394元，且該月份應繳金額為4,496元，已由告訴│
│    代理人事後補繳，惟仍非被告侵占所得款項；同此之理，│
│    編號7該筆，被告實領（侵占）金額如上，但該月份應繳 │
│    金額為4,503元，係由公司事後補繳。                 │
│二、追加起訴書附表(二)所列96年5月及6月勞保費，因告訴代理│
│    人業已查知被告侵占行為，故自行領款繳納，與被告侵占│
│    犯行無涉。                                        │
│三、追加起訴書附表(二)所列95年9月至96年5月之各月滯納金，│
│    均係告訴人公司事後補繳勞保費時所繳，並非被告侵占之│
│    公司款項。                                        │
│四、此部分合計被告侵占39,060元。                      │
└───────────────────────────┘
附表三：被告侵占茶碗部落公司應繳而未繳之勞退提繳費
┌──┬────┬────────┬──────────┐
│編號│年度月份│領款（侵占）時間│實領（侵占）金額    │
├──┼────┼────────┼──────────┤
│ 1  │95年9月 │95年10月27日    │17,391元            │
├──┼────┼────────┼──────────┤
│ 2  │95年10月│95年12月4日     │12,604元            │
├──┼────┼────────┼──────────┤
│ 3  │95年11月│95年12月27日    │17,174元            │
├──┼────┼────────┼──────────┤
│ 4  │95年12月│96年1月31日     │13,852元            │
├──┼────┼────────┼──────────┤
│ 5  │96年1月 │96年3月2日      │15,582元            │
├──┼────┼────────┼──────────┤
│ 6  │96年2月 │96年3月29日     │15,101元            │
├──┼────┼────────┼──────────┤
│ 7  │96年3月 │96年5月8日      │13,664元            │
├──┼────┼────────┼──────────┤
│ 8  │96年4月 │96年6月13日     │12,992元            │
├──┴────┴────────┴──────────┤
│備註：                                                │
│一、編號5該筆，被告實領（侵占）金額如上，追加起訴書附 │
│    表(三)所載15,594元乃該月份應繳金額，此已由告訴代理人│
│    事後補繳齊，惟仍非被告侵占所得款項。              │
│二、追加起訴書附表(三)所列96年5月及6月勞退提繳費，因告訴│
│    代理人業已查知被告侵占行為，故自行領款繳納，與被告│
│    侵占犯行無涉。                                    │
│三、此部分合計被告侵占118,360元。                     │
└───────────────────────────┘

司法院資訊處製作；財團法人民間司法改革基金會備份。
